臺灣桃園地方法院民事裁定　　　　　　100年度監宣字第194號
聲　請　人　林書彥
相　對　人　林祺詠
關　係　人　林首臣
上列聲請人聲請宣告相對人為受監護宣告人事件，本院裁定如下
：
    主      文
宣告林祺詠（男，民國○○年○○月○○日生，身分證統一編號：Ｚ000
000000號）為受輔助宣告之人。
選定聲請人林書彥（男，民國○○年○○月○○日生，身分證統一編號
：Ｚ000000000號）為受輔助宣告之人林祺詠之輔助人。
指定關係人林首臣（男，民國○○年○○月○○日生，身分證統一編號
：Ｚ000000000號）為會同開具財產清冊之人。
聲請程序費用新臺幣壹仟元由受輔助宣告之人負擔。
    理      由
一、本件聲請意旨略以：聲請人林書彥係相對人林祺詠之子。相
    對人前於民國100 年6 月間，即因躁症疾病進入署立桃園療
    養院治療一個多月，後雖出院但病情仍不穩定，期間更因復
    發再次入院治療，近日已因精神障礙或其他心智缺陷，致不
    能為意思表示或受意思表示，或不能辨識其意思表示之效果
    ，為保護相對人日常生活交易及財產安全，爰依民法第14條
    第1 項、民事訴訟法第597 條第1 項之規定，聲請准予對相
    對人為監護宣告，並依民法第1111條之規定，指定聲請人為
    相對人之監護人暨指定關係人林首臣為會同開具財產清冊之
    人。若鈞院認相對人尚未達可宣告監護之程度，則請依民法
    第14條第3 項、第15條之1 第1 項、民事訴訟法第624 條之
    3 規定為輔助宣告等語，並提出戶籍謄本、親屬系統表、監
    護宣告同意書、署立桃園療養院診斷證明書等件為證。
二、按對於因精神障礙或其他心智缺陷，致不能為意思表示或受
    意思表示，或不能辨識其意思表示之效果者，法院得因本人
    、配偶、4 親等內之親屬、最近1 年有同居事實之其他親屬
    、檢察官、主管機關或社會福利機構之聲請，為監護之宣告
    ；對於因精神障礙或其他心智缺陷，致其為意思表示或受意
    思表示，或辨識其意思表示效果之能力，顯有不足者，法院
    得因本人、配偶、4 親等內之親屬、最近1 年有同居事實之
    其他親屬、檢察官、主管機關或社會福利機構之聲請，為輔
    助之宣告，民法第14條第1 項、第15條之1 分別定有明文。
    又法院對於監護之聲請，認為未達民法第14條第1 項之程度
    ，而有輔助宣告之原因者，得依聲請或依職權以裁定為輔助
    之宣告，民法第14條第3 項、民事訴訟法第624 條之3 第1
    項分別定有明文。
三、經查，聲請人表示聲請此案目的係因相對人病發會亂簽名，
    之前相對人曾做過土地變更，亦曾把錢給不知名人士，故為
    保護相對人而提出本件聲請。經本院於鑑定機關即迎旭診所
    鑑定醫師邱瑞祥前勘驗並訊問相對人：法官點呼相對人姓名
    ，並詢問其年籍資料及在場聲請人、關係人姓名，相對人均
    可正確回答；相對人就以下詢問則答稱：「（問：工作狀況
    ？）在快樂國小當工友。」、「（問：是否辦信用卡？）辦
    二張，但是每月繳最低額。」、「按問：房子為誰名下所有
    ？）自己名下，並且還有貸款70幾萬。」、「（問：是否曾
    簽本票？）忘記了。」、「（問：身分證及印章誰保管？）
    身分證、印章及健保卡都由關係人林首臣保管。」、「（問
    ：是否有開戶？）有在中華郵政開戶，但是沒有提款卡，現
    在都是交由兒子林首臣拿存摺去領。」、「（問：若拿5萬
    元開戶給我使用，是否可以？）不行。」、「（問：如果法
    院通知你提供帳戶讓別人轉帳進去是否可以？）不行。」、
    「（問：如果拿1000元買520 元東西，找多少錢？）480 元
    。」等語。旋由鑑定醫師邱瑞祥為初步鑑定認：相對人應該
    屬於精神耗弱。（參見本院100 年10月26日訊問筆錄）。另
    參酌該診所出具精神鑑定報告書略以：林員（即相對人）出
    生後發育大致正常，學歷為大專肄業，過去從事小學工友。
    林員約於29歲精神病發，大多在林口長庚醫院追蹤治療，94
    年取得情感性精神病之重大傷病卡，近幾年躁症頻繁發作，
    日前才從署立桃園療養院出院。林員每次發作會不停借錢買
    貴重物品，導致負債累累。經精神狀態檢查：林員意識清楚
    ，外觀尚整潔，注意力尚可，態度可合作，表情冷漠，無異
    常行為。沈默寡言，但可切題回答。陳員思考已無明顯異常
    ，但內容較貧乏，知覺方面否認有幻覺，判斷力尚可。另對
    日常用錢尚有概念，，定向感正常，有部分病識感，顯示其
    長期受到情感性精神病影響，人格稍有退化。根據其過往病
    史，能維持目前相對穩定狀態時間比例很低。亦即精神疾病
    復發可能性極高，而發病後每每造成損害，精神狀態已達精
    神耗弱之程度。鑑定結論：林員目前因心智缺陷，致其為意
    思表示或受意思表示、及辨識其意思表示效果能力顯有不足
    ，亦即過去所謂已達到「精神耗弱」之程度等語，有該診所
    100 年10月28日迎旭祥監宣字第100223號函暨檢附精神鑑定
    報告書在卷可稽。本院認相對人因精神障礙或其他心智缺陷
    ，致其為意思表示或受意思表示，或辨識其意思表示效果之
    能力顯有不足，是本件聲請未達因精神障礙或其他心智缺陷
    ，致完全不能為意思表示或受意思表示，或不能辨識其意思
    表示之效果之程度，爰依民法第14條第3 項之規定，宣告相
    對人林祺詠為受輔助宣告之人。
四、次按受輔助宣告之人，應置輔助人，民法第1113條之1 第1
    項定有明文。又法院為輔助之宣告時，應依職權就配偶、四
    親等內之親屬、最近一年有同居事實之其他親屬、主管機關
    、社會福利機構或其他適當之人選定一人或數人為輔助人；
    法院為選定輔助人前，得命主管機關或社會福利機構進行訪
    視，提出調查報告及建議；法院選定輔助人時，應依受輔助
    宣告之人之最佳利益，優先考量受輔助宣告之人之意見，審
    酌一切情狀，並注意下列事項：一、受輔助宣告之人之身心
    狀態與生活及財產狀況。二、受輔助宣告之人與其配偶、子
    女或其他共同生活之人間之情感狀況。三、輔助人之職業、
    經歷、意見及其與受輔助宣告之人之利害關係。四、法人為
    輔助人時，其事業之種類與內容，法人及其代表人與受監護
    宣告之人之利害關係，此觀民法第1113條之1 第2 項準用同
    法第第1111條第1 項、第2 項、第1111條之1 規定甚明。本
    件經本院函囑桃園縣社會工作師公會派員進行訪視後，據其
    提出之評估建議略稱：本件聲請監護宣告之原因，係因相對
    人患有躁鬱症，無法克制的花錢的慾望，數次向當舖借錢、
    刷信用卡、投資、購買汽機車等行為，皆超出自身還款能力
    ，亦有不斷打電話報警，致家屬需協助善後，造成家屬負擔
    ，經警察建議，故提出本案聲請，保障相對人權益。相對人
    患有糖尿病，於相對人30歲時，開始出現疑似憂鬱或躁鬱狀
    況，並固定於長庚醫院回診、領藥、服藥，於近半年起，相
    對人病情加重，漸有拒絕服藥情形，醫生診斷為躁症，於
    100 年6 月及7 月分別入住桃園療養院接受治療兩次。相對
    人外觀與正常人無異，儀容整潔、無異味，具自主行動能力
    ，情緒平穩，意識清楚，可以言語及肢體做自主意識之表達
    ，但回應速度略為緩慢，可知悉家屬姓名、角色及自己姓名
    、出生年月日、年齡、身分證字號、住所地址與自己財產、
    貸款情形。相對人知悉自己曾住院75天，但不知何原因入住
    桃園療養院，自述出院後仍有定時穩定服藥，每週需回診一
    次。相對人住院期間，家屬會固定前往探視。返家與配偶、
    子女居住，家屬多陪伴與關懷。住院期間每月需支付新臺幣
    （下同）5 千元，此筆費用由聲請人、關係人共同負擔，返
    家居住，家中生活開銷與相對人名下貸款、債務部分則以相
    對人每月2 萬9 千元薪資支付，不足處則由聲請人、關係人
    負擔。聲請人為相對人長子，有穩定工作，每月有3 至4 萬
    元薪資收入，有固定房貸支出，獨自在外租屋居住，自行負
    擔生活開銷，自述近日會搬回中壢市○○○路之處所與相對
    人等共同居住。本案之聲請與相對人相關事務之處理多由無
    業之關係人主責，關係人為相對人之次子，目前關係人因毒
    品案遭判刑3 年6 個月，雖仍在上訴中，但擔心確定判刑且
    入監服刑後，無法立即提供相對人適當之協助，故由亦知悉
    相對人病情之聲請人擔任相對人之監護人，聲請人本人同意
    且知悉擔任本案監護人，關係人、相對人配偶也同意由聲請
    人擔任相對人之監護人。綜合建議：本案之聲請人林書彥先
    生為相對人的長子，擬為本案之監護人，會同開具財產清冊
    之人林首臣先生為相對人的次子，林首臣先生主責處理相對
    人事務者，上述兩人固定、密切至醫院關懷探視與陪伴，並
    共同負擔相對人住院之費用，相對人配偶以相對人薪資收入
    支付家中生活開銷。經訪視聲請人與關係人皆有意願擔任；
    綜合評估相對人的受照顧狀況、聲請人與會同開立財產清冊
    之人的陳述未見明顯不適任之積、消極原因，惟仍請鈞院以
    相對人最佳利益為考量參酌相關事證後予以綜合裁量之等語
    ，有桃園縣社會工作師公會100 年10月7 日桃姚字第100342
    號函暨附桃園縣政府社會處社會工作及救助科監護宣告訪視
    報告在卷可參。本院參酌上揭訪視報告內容及一切事證，考
    量聲請人為相對人之長子，份屬至親，且亦有擔任相對人之
    輔助人之意願，另相對人其他家庭成員亦表示同意由聲請人
    擔任輔助人，是認由聲請人擔任相對人之輔助人，應屬符合
    受輔助宣告之人之最佳利益，爰依前揭規定選定聲請人林書
    彥為相對人之輔助人；另關係人林首臣為相對人之次子，且
    目前為相對人之主要照顧者及個人事務處理者，與相對人關
    係密切，併依前揭規定指定其為會同開具財產清冊之人。
五、依民事訴訟法第608條第1項、第624條之1，裁定如主文。
中    華    民    國   100    年    11    月    17    日
                      家事法庭法  官  許婉芳
以上正本係照原本作成。
如不服本裁定關於選定監護人及指定會同開具財產清冊之人部分
，應於裁定送達後10日內向本院提出抗告狀，並繳納抗告費新臺
幣1千元，其餘關於監護宣告部分，不得抗告。
中    華    民    國   100    年    11    月    17    日
                              書記官  劉文松